ACORDAO-COMPLETO-2577691

ACÓRDÃO 2271/2023 ATA 7/2023 - SEGUNDA CÂMARA

VISTOS, relatados e discutidos estes autos de tomada de contas especial instaurada pela Financiadora de Estudos e Projetos - Finep em desfavor da Fundação Rio Madeira - Riomar e dos Srs. Haroldo Cristovam Teixeira Leite, Gerson Flores do Nascimento, Flávio Batista Simão e Vasco Pinto da Silva Filho, em face da omissão no dever de prestar contas e não comprovação do aporte total da contrapartida estabelecida por meio do Convênio 01.05.0637.00;
ACORDAM os ministros do Tribunal de Contas da União, reunidos em sessão da 2ª Câmara, diante das razões expostas pelo relator, em:
9.1. excluir da relação processual os responsáveis Flávio Batista Simão e João Bernardino de Oliveira Neto; 
9.2. arquivar os presentes autos, com fulcro nos arts. 6º, inciso II, da Instrução Normativa 71/2012, c/c art. 212 do Regimento Interno/TCU, em relação a Edson Izídio Guimarães (612.686.31272) , Wânia Bezerra da Silva Soares (XXX.082.331-XX) , Gerson Flores Nascimento (XXX.311.772-XX) e Haroldo Cristovam Teixeira Leite (XXX.586.697-XX) , por ausência de pressupostos para o desenvolvimento válido e regular do processo; 
9.3. julgar regulares com ressalva as contas de Ednéia Trajano de Oliveira Viana (XXX.929.152-XX) e Maria das Graças Silva Nascimento Silva (XXX.230.942-XX) , com fundamento nos arts. 16, inciso II, e 23, inciso II, da Lei 8.443/1992, dando-lhes quitação; 
9.4. julgar irregulares, nos termos dos arts. 1º, inciso I, 16, inciso III, alínea "c", c/c arts. 1º, inciso I, e 209, inciso III, do Regimento Interno/TCU, as contas da Fundação Rio Madeira (00.619.461/0001-47) , Oscar Martins Silveira (XXX.009.320-XX) e Jorge Amado Reis dos Santos (XXX.776.012-XX) ;
9.5. condenar os responsáveis indicados ao pagamento das quantias a seguir especificadas, com a fixação do prazo de 15 (quinze) dias, a contar da notificação, para comprovarem, perante o Tribunal, em respeito ao art. 23, inciso III, alínea "a", da Lei 8.443/1992, c/c o art. 214, inciso III, alínea "a", do Regimento Interno, o recolhimento da dívida aos cofres do Fundo Nacional de Desenvolvimento Científico e Tecnológico, atualizada monetariamente e acrescida dos juros de mora, calculados a partir das datas discriminadas, até a data do recolhimento, na forma prevista na legislação em vigor, com o abatimento de valores acaso já satisfeitos, nos termos da legislação vigente:
9.5.1. responsável: Fundação Rio Madeira (00.619.461/0001-47) 
	Data de ocorrência
	Valor histórico (R$) 

	7/5/2008
	51.720,00

	9/5/2008
	850,00

	14/5/2008
	54.485,00

9.5.2. responsáveis solidários: Fundação Rio Madeira (00.619.461/0001-47) e os Srs. Oscar Martins Silveira (XXX.009.320-XX) e Jorge Amado Reis dos Santos (XXX.776.012-XX) :
	Data de ocorrência
	Valor histórico (R$) 

	18/3/2010
	10.000,00

	23/3/2010
	8.000,00

	25/3/2010
	5.000,00

	30/3/2010
	3.000,00

	5/10/2010
	600,00

9.6. aplicar, individualmente, à Fundação Rio Madeira (00.619.461/0001-47) e aos Srs. Oscar Martins Silveira (XXX.009.320-XX) e Jorge Amado Reis dos Santos (XXX.776.012-XX) , a multa prevista no art. 57 da Lei 8.443/92 c/c o art. 267 do RI/TCU, nos valores de R$ 10.000,00, R$ 5.000,00 e R$ 5.000,00, respectivamente, fixando-lhes o prazo de 15 (quinze) dias, a contar da notificação, para que comprovem, perante o Tribunal (art. 214, III, a, do Regimento Interno do TCU) , o recolhimento da dívida aos cofres do Tesouro Nacional, atualizada monetariamente desde a data do acórdão proferido por este Tribunal até a do efetivo recolhimento, se pagas após o vencimento, na forma da legislação em vigor;
9.7. autorizar a cobrança judicial das dívidas, caso não atendidas as notificações, na forma do art. 28, inciso II, da Lei 8.443/1992;
9.8. autorizar, desde logo, caso solicitado e o processo não tenha sido remetido para cobrança judicial, o pagamento das dívidas em até 36 (trinta e seis) parcelas mensais e consecutivas, nos termos do art. 26 da Lei 8.443/1992, c/c o art. 217 do Regimento Interno/TCU, fixando-se o vencimento da primeira parcela em 15 (quinze) dias, a contar do recebimento da notificação, e o das demais a cada mês, devendo incidir sobre cada valor mensal os correspondentes acréscimos legais, na forma prevista na legislação em vigor, sem prejuízo de alertar os responsáveis de que a falta de comprovação do recolhimento de qualquer parcela implicará o vencimento antecipado do saldo devedor;
9.9. notificar acerca desta deliberação os responsáveis e o Procurado-Chefe da Procuradoria da República no Estado de Rondônia, este último em atenção ao § 3º do art. 16 da Lei 8.443/1992 c/c o § 7º do art. 209 do Regimento Interno do TCU, para adoção das medidas que entender cabíveis.

Tomada de contas especial instaurada Financiadora de Estudos e Projetos (Finep) em face da omissão no dever de prestar contas e não comprovação do aporte total da contrapartida estabelecida por meio de convênio celebrado entre a Finep e a Fundação Rio Madeira (Riomar), para execução de infraestrutura para pesquisa e pós graduação.

Segunda Câmara

Entidades/órgãos do Governo do Estado de Rondônia.

3. Interessados/Responsáveis:
3.1. Responsáveis: Edneia Trajano de Oliveira Viana (XXX.929.152-XX); Edson Izidio Guimarães (XXX.686.312-XX); Flávio Batista Simão (XXX.644.734-XX); Fundação Rio Madeira (00.619.461/000147); Gerson Flores Nascimento (XXX.311.772-XX); Haroldo Cristovam Teixeira Leite (XXX.586.697-XX); Joao Bernardino de Oliveira Neto (XXX.803.562-XX); Jorge Amado Reis dos Santos (XXX.776.012-XX); Maria das Graças Silva Nascimento Silva (XXX.230.942-XX); Oscar Martins Silveira (XXX.009.320-XX); Vasco Pinto da Silva Filho (XXX.976.582-XX); Wania Bezerra da Silva Soares (XXX.082.331-XX).

13.1. Ministros presentes: Augusto Nardes (na Presidência), Aroldo Cedraz, Vital do Rêgo (Relator) e Antonio Anastasia.
13.2. Ministro-Substituto presente: Marcos Bemquerer Costa.

VITAL DO RÊGO

Tratam os presentes autos de tomada de contas especial instaurada pela Financiadora de Estudos e Projetos - Finep em desfavor da Fundação Rio Madeira - Riomar e dos Srs. Haroldo Cristovam Teixeira Leite, diretor presidente (16/5/2012 a 12/12/2013) , Gerson Flores do Nascimento, diretor administrativo-financeiro (16/5/2012 a 12/12/2013) , Flávio Batista Simão, diretor presidente (26/6/2004 a 25/06/2006) , e Vasco Pinto da Silva Filho, diretor administrativo-financeiro (25/6/2004 a 25/06/2006) , em face da omissão no dever de prestar contas e não comprovação do aporte total da contrapartida estabelecida por meio do Convênio 01.05.0637.00.
2.	Adoto como parte do relatório, com os ajustes de forma pertinentes, a instrução elaborada pela então Secretaria de Controle Externo de Tomada de Contas Especial, que contou com a anuência de seus dirigentes (peças 106 a 108) :
Cuidam os autos de processo de tomada de contas especial instaurado pela Financiadora de Estudos e Projetos - Finep em desfavor da Fundação Rio Madeira - Riomar (00.619.461/0001-47) e dos Srs. Haroldo Cristovam Teixeira Leite, Diretor Presidente (16/5/2012 a 12/12/2013) , Gerson Flores do Nascimento, Diretor Administrativo-Financeiro (16/5/2012 a 12/12/2013) , Flávio Batista Simão, Diretor Presidente (26/6/2004 a 25/06/2006) , e Vasco Pinto da Silva Filho, Diretor Administrativo-Financeiro (25/6/2004 a 25/06/2006) , em face da omissão no dever de prestar contas e não comprovação do aporte total da contrapartida estabelecida por meio do Convênio 01.05.0637.00 (Siafi 528228) , celebrado entre a Finep e a Riomar, cujo objeto consistia na execução de infraestrutura para pesquisa e pós graduação (peça 3, p. 114-125) .
Importante ressaltar, desde já, que a Riomar foi extinta em 10/5/2013, conforme sentença acostada aos autos do presente processo (peça 5, p. 155-167) .
HISTÓRICO
O objeto do convênio foi orçado em R$ 669.900,00 do Concedente e R$ 70.000,00 da convenente Riomar. A Concedente repassou R$ 334.950,00, via ordem bancária 2005OB04418, de 23/11/2005. O convênio vigorou de 11/11/2005 a 11/5/2012 (peça 7, p. 74) .
O Relatório Técnico Parcial, referente ao primeiro ano do convênio, foi aprovado, conforme carta protocolo Finep 011.881/07 (peça 4 p. 5-6) . O Relatório Técnico Final também foi aprovado, conforme carta de aprovação 008.640/14 (peça 5, p. 134) , que concluiu pelo alcance do objetivo do projeto acordado. Não há registro de visita de acompanhamento "in loco" pela área operacional ao projeto.
A prestação de contas parcial foi apresentada em 24/7/2007, complementada em 22/11/2007, 8/3/2010 e 30/4/2010, tendo sido considerada insatisfatória no relatório de peça 5, p. 123-124. Porém, não foi encaminhada a prestação de contas final, em que pese solicitado, tendo a Concedente entendido que deveria ser devolvido apenas o saldo final do convênio, no valor de R$ 99.560,03, e a contrapartida proporcional não aplicada, no valor de R$ 25.896,99.
A omissão na apresentação da prestação de contas final foi atribuída aos Srs. Haroldo Cristovam Teixeira Leite e Gerson Flores Nascimento. 
Portanto, foram apurados os seguintes débitos, em seus valores originais (peça 7, p. 79) :
 R$ 25.896,99 referentes à não aplicação de contrapartida pactuada, valor calculado com base nos R$ 70.000,00 previstos de contrapartida em relação ao total executado do convênio;
R$ 99.560,03 referentes à omissão no dever de prestar contas finais, visto que existia saldo do convênio apurado em 1/4/2007 no valor supramencionado.
O relatório final do tomador de contas decidiu por tratar tais valores como débitos, apurando as responsabilidades por tais quantias e propondo o encaminhamento da instrução do processo de TCE.
A Controladoria-Geral da União, por meio do Relatório de Auditoria 26/2019, discordou do tomador de contas apenas em relação aos responsáveis pelos débitos (peça 7, p. 115-118) , tendo concluído pela ausência de nexo causal entre as irregularidades e ações/omissões do Sr. Vasco Pinto da Silva Filho, em razão de o mesmo não ser responsável, no entendimento daquele órgão, pelas irregularidades aqui tratadas, uma vez que o Diretor Administrativo à época responsável pela aplicação da contrapartida seria, na verdade, o Sr. João Bernardino de Oliveira Neto, conforme se verifica na lista de mandatos de dirigentes da entidade (peça 3, p. 90-93) .
No Certificado de Auditoria (peça 7, p. 119) e no Parecer do Dirigente de Controle Interno (peça 7, p. 120) , as propostas foram no mesmo sentido.
Na instrução inicial (peça 11) , constatou-se que, no tocante ao saldo do convênio, competia averiguar se ele ainda permanecia na conta, visto que, se positivo, bastaria a Concedente pedir sua devolução à instituição bancária, tornando-se insubsistente essa parcela do débito. Logo, foi proposta diligência à instituição bancária para que esta encaminhasse extrato da conta específica do acordo.
Os extratos foram encaminhados, tendo sido acostados aos autos na peça 16. A presente instrução presta-se a analisar as informações contidas nos autos em conjunto com a resposta enviada.
A instrução seguinte analisou toda a documentação e decidiu pela existência de irregularidades e débitos que resultaram nas seguintes proposta de citação e audiência (peça 19, p. 4-7) :
realizar a citação solidária da Fundação Rio Madeira (00.619.461/0001-47) , na pessoa do Sr. Floriano Vieira dos Santos - Advogado - OAB/RO 544, e das Sras. Maria das Graças Silva Nascimento Silva (XXX.230.942-XX) e Ednéia Trajano de Oliveira Viana (XXX.929.152-XX) , com fundamento nos arts. 10, § 1º, e 12, inciso II, da Lei 8.443/1992, c/c o art. 202, inciso II, §1º, do Regimento Interno do TCU, para que, no prazo de quinze dias, a contar do recebimento do ofício citatório, apresentem alegações de defesa quanto à ocorrência abaixo indicada, em razão da conduta especificada, e/ou recolher, aos cofres da Finep, as importâncias abaixo indicadas, atualizadas monetariamente a partir das respectivas datas até o efetivo recolhimento, abatendo-se, na oportunidade, as quantias eventualmente ressarcidas, na forma da legislação em vigor:
Irregularidade: não devolução do saldo da conta específica do Convênio 01.05.0637.00 (Siafi 528228) , no caso de não utilização da totalidade dos recursos federais transferidos na execução do objeto pactuado.
	Valor Original (R$) 
	Data

	24.493,00
	22/3/07

	15.173,60
	23/7/07

	388,43
	10/8/07

Valor atualizado do débito (sem juros) em 6/7/2020: R$ 80.299,21.
Responsáveis solidários: Fundação Rio Madeira (00.619.461/0001-47) , na pessoa do Sr. Floriano Vieira dos Santos - Advogado - OAB/RO 544, e das Sras. Maria das Graças Silva Nascimento Silva (XXX.230.942-XX) e Ednéia Trajano de Oliveira Viana (XXX.929.152-XX) .
Conduta: não devolução do saldo da conta específica do Convênio 01.05.0637.00 (Siafi 528228) ;
Dispositivos violados: art. 37, caput, c/c o art. 70, parágrafo único, da Constituição da República Federativa do Brasil; art. 93 do Decreto-lei 200/1967; art. 66 do Decreto 93.872/1986.
Evidências: Relatório de Auditoria 26/2019 (peça 7, p. 115-118) e Parecer de Auditoria 67/2018 (peça 7, p. 106-109) ;
realizar a citação solidária da Fundação Rio Madeira (00.619.461/0001-47) , na pessoa do Sr. Floriano Vieira dos Santos - Advogado - OAB/RO 544, e dos Srs. Edson Izídio Guimarães (XXX.686.312-XX) e Wânia Bezerra da Silva Soares (XXX.082.331-XX) , com fundamento nos arts. 10, § 1º, e 12, inciso II, da Lei 8.443/1992, c/c o art. 202, inciso II, §1º, do Regimento Interno do TCU, para que, no prazo de quinze dias, a contar do recebimento do ofício citatório, apresentem alegações de defesa quanto à ocorrência abaixo indicada, em razão da conduta especificada, e/ou recolher, aos cofres da Finep, as importâncias abaixo indicadas, atualizadas monetariamente a partir das respectivas datas até o efetivo recolhimento, abatendo-se, na oportunidade, as quantias eventualmente ressarcidas, na forma da legislação em vigor:
Irregularidade: não devolução do saldo da conta específica do Convênio 01.05.0637.00 (Siafi 528228) , no caso de não utilização da totalidade dos recursos federais transferidos na execução do objeto pactuado.
	Valor Original (R$) 
	Data

	51.720,00
	7/5/08

	850,00
	9/5/08

	54.485,00
	14/5/08

Valor atualizado do débito (sem juros) em 6/7/2020: R$ 203.996,30.
Responsáveis solidários: Fundação Rio Madeira (00.619.461/0001-47) , na pessoa do Sr. Floriano Vieira dos Santos - Advogado - OAB/RO 544, e dos Srs. Edson Izídio Guimarães (XXX.686.312-XX) e Wânia Bezerra da Silva Soares (XXX.082.331-XX) .
Conduta: não devolução do saldo da conta específica do Convênio 01.05.0637.00 (Siafi 528228) ;
Dispositivos violados: art. 37, caput, c/c o art. 70, parágrafo único, da Constituição da República Federativa do Brasil; art. 93 do Decreto-lei 200/1967; art. 66 do Decreto 93.872/1986.
Evidências: Relatório de Auditoria 26/2019 (peça 7, p. 115-118) e Parecer de Auditoria 67/2018 (peça 7, p. 106-109) ;
realizar a citação solidária da Fundação Rio Madeira (00.619.461/0001-47) , na pessoa do Sr. Floriano Vieira dos Santos - Advogado - OAB/RO 544, e dos Srs. Oscar Martins Silveira (XXX.009.320-XX) e Jorge Amado Reis dos Santos (XXX.776.012-XX) , com fundamento nos arts. 10, § 1º, e 12, inciso II, da Lei 8.443/1992, c/c o art. 202, inciso II, §1º, do Regimento Interno do TCU, para que, no prazo de quinze dias, a contar do recebimento do ofício citatório, apresentem alegações de defesa quanto à ocorrência abaixo indicada, em razão da conduta especificada, e/ou recolher, aos cofres da Finep, as importâncias abaixo indicadas, atualizadas monetariamente a partir das respectivas datas até o efetivo recolhimento, abatendo-se, na oportunidade, as quantias eventualmente ressarcidas, na forma da legislação em vigor:
Irregularidade: Não devolução do saldo da conta específica do Convênio 01.05.0637.00 (Siafi 528228) , no caso de não utilização da totalidade dos recursos federais transferidos na execução do objeto pactuado.
	Valor Original (R$) 
	Data

	10.000,00
	18/3/10

	8.000,00
	23/3/10

	5.000,00
	25/3/10

	3.000,00
	30/3/10

	600,00
	5/10/10

     Valor atualizado do débito (sem juros) em 6/7/2020: R$ 46.105,40.
Responsáveis solidários: Fundação Rio Madeira (00.619.461/0001-47) , na pessoa do Sr. Floriano Vieira dos Santos - Advogado - OAB/RO 544, e dos Srs. Oscar Martins Silveira (XXX.009.320-XX) e Jorge Amado Reis dos Santos (XXX.776.012-XX) .
Conduta: Não devolução do saldo da conta específica do Convênio 01.05.0637.00 (Siafi 528228) ;
Dispositivos violados: art. 37, caput, c/c o art. 70, parágrafo único, da Constituição da República Federativa do Brasil; art. 93 do Decreto-lei 200/1967; art. 66 do Decreto 93.872/1986.
Evidências: Relatório de Auditoria 26/2019 (peça 7, p. 115-118) e Parecer de Auditoria 67/2018 (peça 7, p. 106-109) ;
realizar a citação solidária da Fundação Rio Madeira (00.619.461/0001-47) , na pessoa do Sr. Floriano Vieira dos Santos - Advogado - OAB/RO 544, e dos Srs. Flávio Batista Simão (XXX.644.734-XX) e João Bernardino de Oliveira Neto (XXX.803.562-XX) , com fundamento nos arts. 10, § 1º, e 12, inciso II, da Lei 8.443/1992, c/c o art. 202, inciso II, §1º, do Regimento Interno do TCU, para que, no prazo de quinze dias, a contar do recebimento do ofício citatório, apresentem alegações de defesa quanto à ocorrência abaixo indicada, em razão da conduta especificada, e/ou recolha, aos cofres da Finep, as importâncias abaixo indicadas, atualizadas monetariamente a partir das respectivas datas até o efetivo recolhimento, abatendo-se, na oportunidade, as quantias eventualmente ressarcidas, na forma da legislação em vigor:
Irregularidade: não comprovação do aporte da contrapartida pactuada à conta do Convênio 01.05.0637.00 (Siafi 528228) ;
	Valor Original (R$) 
	Data

	R$ 24.596,65
	25/11/2005

Valor atualizado do débito (sem juros) em 6/7/2020: R$ 52.012,08.
Responsáveis solidários: Fundação Rio Madeira (00.619.461/0001-47) , na pessoa do Sr. Floriano Vieira dos Santos - Advogado - OAB/RO 544, e Srs. Gerson Flores Nascimento (XXX.311.772-XX) e Haroldo Cristovam Teixeira Leite (XXX.586.697-XX) .
Conduta: não comprovar a aplicação dos recursos da contrapartida do Convênio 01.05.0637.00 (Siafi 528228) ;
Dispositivos violados: art. 70, parágrafo único, da Constituição Federal de 1988; art. 93 do Decreto-lei 200, de 25 de fevereiro de 1967; art. 57, parágrafo único, da Portaria Interministerial 127/2008.
Evidências: Relatório de Auditoria 26/2019 (peça 7, p. 115-118) e Parecer de Auditoria 67/2018 (peça 7, p. 106-109) ;
informar aos responsáveis que, caso venham a ser condenados pelo Tribunal, os débitos ora apurados serão acrescidos de juros de mora, nos termos do § 1º do art. 202 do RI/TCU;
realizar a audiência dos Srs. Flávio Batista Simão (XXX.644.734-XX) e João Bernardino de Oliveira Neto (XXX.803.562-XX) , com fundamento nos arts. 10, § 1º, e 12, incisos I e III, da Lei 8.443/1992, c/c o art. 202, incisos I e III, do RI/TCU, para que, no prazo de quinze dias, apresente razões de justificativa quanto à omissão no dever de prestar contas dos recursos federais recebidos à conta do Convênio 01.05.0637.00 (Siafi 528228) ;
Irregularidade: não cumprimento do prazo originalmente estipulado para prestação de contas, cujo prazo se encerrou em 10/07/2012 (peça 5, p. 127) ;
Conduta: descumprir o prazo originalmente estipulado para prestação de contas dos recursos federais recebidos à conta do Convênio 01.05.0637.00 (Siafi 528228) ;
Dispositivos violados: art. 37, caput, c/c o art. 70, parágrafo único, da Constituição da República Federativa do Brasil, art. 93, do Decreto-lei 200/1967, art. 66, do Decreto 93.872/1986, Súmula 230 do TCU, art. 5°, inciso III;
Evidências: Relatório de Auditoria 26/2019 (peça 7, p. 115-118) e Parecer de Auditoria 67/2018 (peça 7, p. 106-109) ;
As comunicações foram realizadas e as respostas encaminhadas pelos responsáveis, conforme consta do despacho de conclusão das comunicações (peça 86) . 
Entretanto, na instrução anterior, ficou constatado que houve erro material na instrução, em relação à audiência pelo não cumprimento do prazo originalmente estipulado para a prestação de contas, que propôs a audiência de Flávio Batista Simão e João Bernardino de Oliveira Neto, conforme trecho anteriormente transcrito da instrução, apesar de já ter concluído no parágrafo 21 (peça 19, p. 3) que os responsáveis por tal irregularidade seriam Gerson Flores Nascimento e Haroldo Cristovam Teixeira Leite, Diretor Administrativo-Financeiro e Presidente, respectivamente, à época em que o prazo para envio da prestação de contas final se encerrou (peça 87, p. 5) .
Para corrigir o erro, foi proposta a desconsideração das audiências realizadas por meio das peças 42 e 43 e as consequentes respostas encaminhadas (peças 67 e 69) em razão do erro material contido na instrução que ocasionou o equívoco nas comunicações.
Além disso, foram promovidas as audiências corretas pelo não cumprimento do prazo originalmente estipulado para a prestação de contas, encaminhadas então aos responsáveis corretos, Gerson Flores Nascimento, Diretor Administrativo-Financeiro, e Haroldo Cristovam Teixeira Leite, Presidente, à época em que venceu o prazo para apresentação da prestação de contas final do acordo em análise (peça 87, p. 6) .
A presente instrução presta-se então a analisar todas as respostas encaminhadas pelos responsáveis e emitir opinião sobre o mérito das questões aqui tratadas.
ANÁLISE DOS PRESSUPOSTOS DE PROCEDIBILIDADE DA IN/TCU 71/2012
Por outro lado, verifica-se que não houve o transcurso de mais de dez anos desde o fato gerador sem que tenha havido a notificação dos responsáveis pela autoridade administrativa federal competente (art. 6º, inciso II, c/c art. 19, da IN/TCU 71/2012, modificada pela IN/TCU 76/2016) , pois o convênio vigorou até 11/5/2012 (peça 7, p. 74) e os responsáveis foram notificados sobre as mencionadas irregularidades pela autoridade administrativa competente entre 2007 e 2018, conforme detalhes no relatório de tomada de contas especial (peça 7, p. 80-83) .
Entretanto, em relação aos responsáveis Edson Izídio Guimarães e Wânia Bezerra da Silva Soares, constata-se que os mesmos não foram notificados na fase interna do processo de tomada de contas especial e suas gestões na fundação terminaram em 30/11/2008. Considerando que a citação dos responsáveis ocorreu em 10/7/2020 (peça 21) , constata-se que houve transcurso de mais de dez anos desde o fato gerador e a notificação dos responsáveis supramencionados, com prejuízo ao contraditório e ampla defesa dos mesmos, motivo pelo qual o processo deve ser arquivado em relação aos mesmos, com base no art. 6º, inciso II, c/c art. 19, da IN/TCU 71/2012, modificada pela IN/TCU 76/2016.
Verifica-se também que o valor original histórico do débito é superior a R$ 100.000,00 (peça 48; p. 1) , na forma estabelecida conforme os arts. 6º, inciso I, e 19, da IN/TCU 71/2012, modificada pela IN/TCU 76/2016.
Por oportuno, registra-se que, em atendimento ao item 9.4, do Acórdão 1772/2017-TCU-Plenário (Relator Ministro-Substituto Augusto Sherman Cavalcanti) , foi efetuada pesquisa no sistema processual do TCU, e não foram encontradas tomadas de contas especiais em tramitação com débitos imputáveis aos responsáveis com valores inferiores ao fixado no art. 6º, inciso I, da Instrução Normativa TCU 71/2012.
A tomada de contas especial está, assim, devidamente constituída e em condição de ser instruída.
DA PRESCRIÇÃO DAS PRETENSÕES PUNITIVA E RESSARCITÓRIA A CARGO DO TCU
A recente Resolução-TCU 344/2022, de 11/10/2022, regulamentou que a prescrição nos processos de controle externo, em curso neste Tribunal, observará o disposto na Lei 9.873/1999.
Neste sentido, prescrevem em cinco anos as pretensões punitiva e de ressarcimento, contados dos seguintes termos iniciais (art. 2º c/c. art. 4º) :
I - da data em que as contas deveriam ter sido prestadas, no caso de omissão de prestação de contas;
II - da data da apresentação da prestação de contas ao órgão competente para a sua análise inicial;
III - do recebimento da denúncia ou da representação pelo Tribunal ou pelos órgãos de controle interno, quanto às apurações decorrentes de processos dessa natureza;
IV - da data do conhecimento da irregularidade ou do dano, quando constatados em fiscalização realizada pelo Tribunal ou pelos órgãos de controle interno;
V - no caso de irregularidade permanente ou continuada, do dia em que tiver cessado a permanência ou a continuidade.
	Mais adiante, a Resolução regulamenta os seguintes casos de interrupção da prescrição (art. 5º) :
	I - pela notificação, oitiva, citação ou audiência do responsável, inclusive por edital; 
	II - por qualquer ato inequívoco de apuração do fato;
	III - por qualquer ato inequívoco de tentativa de solução conciliatória; 
	IV - pela decisão condenatória recorrível.
No art. 7º são enumeradas as causas que impedem ou suspendem a prescrição - decisões judiciais que suspendem o processo; sobrestamento do processo não provocado pelo TCU; durante o prazo para pagamento da dívida; enquanto estiver ocorrendo o recolhimento ou desconto parcelado; quando a suspensão decorrer de fatos abrangidos em Acordo de Leniência, Termo de Cessão de Conduta ou instrumento análogo; e sempre que delongado o processo por razão imputável unicamente ao responsável.
A Resolução estabelece, ainda, a prescrição intercorrente se o processo ficar paralisado por mais de três anos, pendente de julgamento ou despacho (art. 8º) ; valendo para esta as mesmas causas suspensivas e interruptivas da prescrição principal.
No caso concreto, tendo como parâmetro a Resolução-TCU 344/2022, tem-se os seguintes eventos processuais:
termo inicial da contagem do prazo (data final para apresentação da prestação de contas) : em 11/7/2012 - (peça 7, p. 79) ;
carta de solicitação de regularização da Prestação de Contas Final de 27/12/2012 (peça 5, p. 123) ;
carta de solicitação de regularização da Prestação de Contas Final de 31/1/2013 (peça 5, p. 127) ;
carta de solicitação de regularização da Prestação de Contas Final de 4/12/2015 (peça 5, p. 135) ;
justificativas oferecidas pelo Sr. Flávio Batista Simão, em 14/1/2016  (peça 5, p. 140) ;
notificações datadas de 10/3/2016 (peça 5, p. 177-185) ;
justificativas do Sr. Haroldo Cristovam Teixeira, de 24/3/2016 (peça 6, p. 49) ;
notificações realizadas em 2017 (peça 6, p. 58-75) ; 
data de autuação da tomada de contas especial pela SecexTCE: 13/5/2019;
Pronunciamento da Unidade Técnica de 10/7/2020 (peça 21) 
Pronunciamento da Unidade Técnica de 8/7/2022 (peça 104) ;
Independentemente da existência de outras causas interruptivas não enumeradas acima, cujo levantamento não se fez necessário, observa-se, pelos eventos indicados, que em nenhum momento transcorreu prazo de cinco anos entre eles, suficiente para se operar a prescrição principal, tampouco prazo de três anos, suficiente para se operar a prescrição intercorrente, tomando-se por referência a Resolução-TCU 344/2012. Logo, não ocorreu a prescrição da pretensão punitiva e ressarcitória a cargo do Tribunal.
EXAME TÉCNICO
Inicialmente, serão analisadas as respostas às audiências agora corretamente promovidas em razão do não cumprimento do prazo originalmente estipulado para a prestação de contas, encaminhadas aos responsáveis corretos, Gerson Flores Nascimento, Diretor Administrativo-Financeiro, e Haroldo Cristovam Teixeira Leite, Presidente, à época em que venceu o prazo para apresentação da prestação de contas final do acordo em análise.
Defesa
O primeiro responsável, Gerson Flores Nascimento, faleceu em 1/4/2017, conforme Certidão de Óbito acostada aos presentes autos na peça 100. Tendo em vista que foi promovida somente audiência, sem sucesso, deste responsável para fins de aplicação de sanção do tipo multa, entende-se que sua defesa ficou prejudicada, uma vez que se passaram mais de dez anos da ocorrência da irregularidade sem a devida notificação do mesmo.
Análise
Realmente, com o falecimento do responsável e passados mais de 10 anos de seu falecimento sem a devida comunicação, há prejuízo ao contraditório. Considerando que houve prejuízo ao contraditório e ampla defesa do responsável e que o resultado da análise de resposta à possível audiência poderia culminar apenas na aplicação de multa, que é personalíssima e não pode alcançar os herdeiros, não há razão para persistir com o processo. Portanto, entende-se que o presente processo deve ser arquivado em relação a Gerson Flores Nascimento, com fulcro no art. 212 do Regimento Interno/TCU.
Defesa
Em relação a Haroldo Cristovam Teixeira Leite, Presidente, à época em que venceu o prazo para apresentação da prestação de contas final do acordo em análise, o mesmo apresentou suas razões de justificativa acostadas à peça 96 destes autos.
O responsável defende que houve prescrição no presente processo, tendo em vista julgados recentes do STF que trataram do tema (peça 96, p. 1-11) . Entretanto, conforme análise de prescrição já realizada na seção anterior, demonstrou-se que, de acordo com o mais recentes entendimentos jurisprudenciais, a prescrição não ocorreu, motivo pelo qual os argumentos do responsável devem ser rejeitados.
Os argumentos seguintes passam a tratar do momento em que o responsável assumiu a gestão da fundação, sem quaisquer condições de trabalho, sendo que até mesmo a posse da Diretoria ocorreu somente após intervenção judicial concedendo aos nomeados os seus respectivos cargos somente em 20/8/2012, apesar de a nomeação ter ocorrido em maio de 2012 (peça 96, p. 12-13) .
Além disso, alegou que, quando tomou posse à frente da instituição, encontrou cenário de terra arrasada, sem documentação, com episódios anteriores de busca e apreensão em razão de comprovados atos de corrupção executados em gestões anteriores (peça 96, p. 13-16) .
Análise
Verifica-se que houve apresentação de prestações de contas parciais em 24/7/2007, complementada em 22/11/2007, 8/3/2010 e 30/4/2010. Tais prestações de contas foram consideradas insatisfatórias sob o ponto de vista financeiro, conforme descrito no relatório de peça 5, p. 123-124. O Relatório Técnico Final também foi aprovado, conforme carta de aprovação 008.640/14 (peça 5, p. 134) .
As alegações do responsável fazem sentido, uma vez que o mesmo não dispôs de informações necessárias à complementação da prestação de contas sob o aspecto financeiro, tendo em vista a situação de abandono em que se encontrava a fundação quando de sua posse efetiva em 20/8/2012.
Corrobora tal entendimento o fato de que, apesar de sucessivas solicitações de complementações de prestação de contas desde 30/4/2010 (mais de dois anos antes da posse deste responsável) , já não houve apresentação de documentações novas por parte da entidade, pelos motivos de corrupção e ausência de informações deixadas pelas gestões anteriores.
Portanto, deve-se acatar as razões de justificativa de Haroldo Cristovam Teixeira Leite, julgando suas contas regulares com ressalva.
Passa-se agora à análise das respostas às citações.
Item 'a' da citação
O primeiro item da citação continha os seguintes débitos e responsáveis:
	Valor Original (R$) 
	Data

	24.493,00
	22/3/07

	388,43
	10/8/07

Responsáveis solidários: Fundação Rio Madeira (00.619.461/0001-47) , na pessoa do Sr. Floriano Vieira dos Santos - Advogado - OAB/RO 544, e das Sras. Maria das Graças Silva Nascimento Silva (XXX.230.942-XX) e Ednéia Trajano de Oliveira Viana (XXX.929.152-XX) .
Apenas a responsável Ednéia Trajano de Oliveira Viana apresentou alegação de defesa a respeito do presente débito imputado.
A responsável apresentou as Notas Fiscais e Contrato que, segundo a mesma, embasam as despesas executadas e pagas nas datas mencionadas na tabela acima.
Conforme se verifica, a primeira NF apresentada (peça 68, p. 17) comprova despesa de R$ 15.173,60 que já fora acatada anteriormente no pronunciamento do Diretor e que não foi objeto da citação, portanto não necessita de ser analisada.
A segunda NF apresentada (peça 68, p. 19) foi emitida pela empresa Hidromec no valor de R$ 13.000,00 e a terceira foi emitida pela empresa Comercial Química Americana Ltda. (peça 68, p. 21) e encontra-se com os campos de descrição de produtos e de todos os valores apagados ou ilegíveis e apresenta em seguida (peça 68, p. 22) a transferência entre contas que teria liquidado tal nota fiscal, no valor de R$ 11.493,00.
No contrato juntado pela responsável, que foi celebrado entre a Fundação Riomar e a empresa Comercial Química Americana Ltda. (peça 68, p. 23-28) , constata-se que há um item no valor de R$ 11.493,00 (peça 68, p. 28) que provavelmente foi o objeto da supramencionada nota fiscal ilegível. Tal valor, somado aos R$ 13.000,00, correspondem aos R$ 24.493,00.
Portanto, considera-se a existência de nexo e a consequente comprovação das despesas no valor de R$ 24.493,00 nas alegações de defesa de Ednéia Trajano de Oliveira Viana. Não foi encaminhada comprovação do débito de R$ 388,43. Entretanto, entende-se que diante da baixa materialidade do saldo de débito, deve ser, em relação a este, aplicado o princípio da bagatela em conjunto ao princípio da economia processual, considerando, então, afastado o débito apurado no presente item.
Apesar de a Fundação Riomar e Maria das Graças Silva Nascimento Silva não terem apresentado alegações de defesa, entende-se que, uma vez que débito foi afastado, não há que se falar em responsabilização dos mesmos no presente item de citação.
Portanto, conclui-se que as alegações de defesa apresentadas por Ednéia Trajano de Oliveira Viana afastaram o dano, devendo ser excluído o débito e, consequentemente, as responsabilidades dos demais responsáveis solidários identificados.
Assim, as contas de Maria das Graças Silva Nascimento Silva e Ednéia Trajano de Oliveira Viana devem ser julgadas regulares com ressalvas, não havendo que se falar em aplicação de multa, tendo em vista que as gestoras agiram com boa-fé, sendo que a não comprovação das despesas deu-se em razão da não apresentação da prestação de contas final, que ficou a cargo de outros gestores, não havendo culpa das duas responsáveis listadas na presente citação.
Item 'b' da citação
O segundo item da citação continha os seguintes débitos e responsáveis: 
	Valor Original (R$) 
	Data

	51.720,00
	7/5/08

	850,00
	9/5/08

	54.485,00
	14/5/08

	Responsáveis solidários: Fundação Rio Madeira (00.619.461/0001-47) , na pessoa do Sr. Floriano Vieira dos Santos - Advogado - OAB/RO 544, e dos Srs. Edson Izídio Guimarães (XXX.686.312-XX) e Wânia Bezerra da Silva Soares (XXX.082.331-XX) .
As comunicações relacionadas ao presente débito foram realizadas conforme quadro abaixo:
	Natureza
	Comunicação 
	Data de expedição
	Peça
	Destinatário
	Origem do endereço
	Data da ciência ou motivo da devolução
	Peça da ciência
	Peça da Resposta

	Citação
	Edital 0527/2021-Secomp-4
	01/06/2021
	84
	Fundação Rio Madeira
	Outros
	02/06/2021
	85
	Não houve

	Citação
	Ofício 35564/2020-Secomp-4
	24/07/2020
	33
	Wânia Bezerra da Silva Soares
	Receita Federal
	31/07/2020
	51
	Não houve

	Citação
	Ofício 35570/2020-Secomp-4
	24/07/2020
	37
	Edson Izídio Guimarães
	Receita Federal
	27/07/2020
	46
	Não houve

	Citação
	Ofício 35571/2020-Secomp-4
	24/07/2020
	38
	Edson Izídio Guimarães
	TSE
	03/08/2020
	57
	Não houve

Nota-se que nenhum dos responsáveis enviou resposta à citação.
Preliminarmente, cumpre tecer breves considerações sobre a forma como são realizadas as comunicações processuais no TCU. A esse respeito, destacam-se o art. 179, do Regimento Interno do TCU (Resolução 155, de 4/12/2002) e o art. 4º, inciso III, § 1º, da Resolução TCU 170, de 30 de junho de 2004, in verbis:
Art. 179. A citação, a audiência ou a notificação, bem como a comunicação de diligência, farse-ão:
I - mediante ciência da parte, efetivada por servidor designado, por meio eletrônico, fac-símile, telegrama ou qualquer outra forma, desde que fique confirmada inequivocamente a entrega da comunicação ao destinatário;
II - mediante carta registrada, com aviso de recebimento que comprove a entrega no endereço do destinatário;
III - por edital publicado no Diário Oficial da União, quando o seu destinatário não for localizado
 (...) 
Art. 3º As comunicações serão dirigidas ao responsável, ou ao interessado, ou ao dirigente de órgão ou entidade, ou ao representante legal ou ao procurador constituído nos autos, com poderes expressos no mandato para esse fim, por meio de:
I - correio eletrônico, fac-símile ou telegrama;
II - servidor designado;
III - carta registrada, com aviso de recebimento;
IV - edital publicado no Diário Oficial da União, quando o seu destinatário não for localizado, nas hipóteses em que seja necessário o exercício de defesa".
Art. 4º. Consideram-se entregues as comunicações:
I - efetivadas conforme disposto nos incisos I e II do artigo anterior, mediante confirmação da ciência do destinatário;
II - realizadas na forma prevista no inciso III do artigo anterior, com o retorno do aviso de recebimento, entregue comprovadamente no endereço do destinatário;
III - na data de publicação do edital no Diário Oficial da União, quando realizadas na forma prevista no inciso IV do artigo anterior.
§ 1º O endereço do destinatário deverá ser previamente confirmado mediante consulta aos sistemas disponíveis ao Tribunal ou a outros meios de informação, a qual deverá ser juntada ao respectivo processo.
 (...) 
Bem se vê, portanto, que a validade da citação via postal não depende de que o aviso de recebimento seja assinado pelo próprio destinatário da comunicação, o que dispensa, no caso em tela, a entrega do AR em "mãos próprias". A exigência da norma é no sentido de o Tribunal verificar se a correspondência foi entregue no endereço correto, residindo aqui a necessidade de certeza inequívoca. 
Não é outra a orientação da jurisprudência do TCU, conforme se verifica dos julgados a seguir transcritos:
São válidas as comunicações processuais entregues, mediante carta registrada, no endereço correto do responsável, não havendo necessidade de que o recebimento seja feito por ele próprio (Acórdão 3648/2013-TCU-Segunda Câmara, Relator Ministro JOSÉ JORGE) ;
É prescindível a entrega pessoal das comunicações pelo TCU, razão pela qual não há necessidade de que o aviso de recebimento seja assinado pelo próprio destinatário. Entregandose a correspondência no endereço correto do destinatário, presume-se o recebimento da citação. (Acórdão 1019/2008-TCU-Plenário, Relator Ministro BENJAMIN ZYMLER) ;
As comunicações do TCU, inclusive as citações, deverão ser realizadas mediante Aviso de Recebimento - AR, via Empresa Brasileira de Correios e Telégrafos, bastando para sua validade que se demonstre que a correspondência foi entregue no endereço correto. (Acórdão 1526/2007-TCU-Plenário, Relator Ministro AROLDO CEDRAZ) .
A validade do critério de comunicação processual do TCU foi referendada pelo Supremo Tribunal Federal, nos termos do julgamento do MS-AgR 25.816/DF, por meio do qual se afirmou a desnecessidade da ciência pessoal do interessado, entendendo-se suficiente a comprovação da entrega do "AR" no endereço do destinatário:
EMENTA: AGRAVO REGIMENTAL. MANDADO DE SEGURANÇA. DESNECESSIDADE DE INTIMAÇÃO PESSOAL DAS DECISÕES DO TRIBUNAL DE CONTAS DA UNIÃO. ART. 179 DO REGIMENTO INTERNO DO TCU. INTIMAÇÃO DO ATO IMPUGNADO POR CARTA REGISTRADA, INICIADO O PRAZO DO ART. 18 DA LEI nº 1.533/51 DA DATA CONSTANTE DO AVISO DE RECEBIMENTO. DECADÊNCIA RECONHECIDA. AGRAVO IMPROVIDO.
O envio de carta registrada com aviso de recebimento está expressamente enumerado entre os meios de comunicação de que dispõe o Tribunal de Contas da União para proceder às suas intimações.
O inciso II do art. 179 do Regimento Interno do TCU é claro ao exigir apenas a comprovação da entrega no endereço do destinatário, bastando o aviso de recebimento simples.
Importante destacar que, antes de promover a citação por edital, para assegurar a ampla defesa, buscaram-se outros meios possíveis para localizar e citar a responsável, nos limites da razoabilidade, fazendo juntar aos autos informação comprobatória dos diferentes meios experimentados que restaram frustrados, tal como se demonstrou no item anterior da presente instrução (Acórdão 4851/2017-TCU-Primeira Câmara, Relator Augusto Sherman) .
No caso vertente, a citação dos responsáveis se deu em endereços provenientes de pesquisas de endereços realizadas pelo TCU (vide parágrafo 55 acima) , de forma bastante zelosa. A entrega dos ofícios citatórios nesse endereço ficou comprovada. No caso em que não foi possível realizar a citação do responsável em seu endereço, foi publicado o Edital 0527/2021-TCU/Seproc, de 11 de maio de 2021 (peça 84) .
Nos processos do TCU, a revelia não leva à presunção de que seriam verdadeiras todas as imputações levantadas contra os responsáveis, diferentemente do que ocorre no processo civil, em que a revelia do réu opera a presunção da verdade dos fatos narrados pelo autor. Dessa forma, a avaliação da responsabilidade dos agentes não pode prescindir da prova existente no processo ou para ele carreada. 
Ao não apresentarem suas defesas, os responsáveis deixaram de produzir prova da regular aplicação dos recursos sob sua responsabilidade, em afronta às normas que impõem aos gestores públicos a obrigação legal de, sempre que demandados pelos órgãos de controle, apresentar os documentos que demonstrem a correta utilização das verbas públicas, a exemplo do contido no art. 93 do Decreto-Lei 200/67: "Quem quer que utilize dinheiros públicos terá de justificar seu bom e regular emprego na conformidade das leis, regulamentos e normas emanadas das autoridades administrativas competentes." 
Em se tratando de processo em que a parte interessada não se manifestou acerca das irregularidades imputadas, não há elementos para que se possa efetivamente aferir e reconhecer a ocorrência de boa-fé na conduta dos responsáveis, podendo este Tribunal, desde logo, proferir o julgamento de mérito pela irregularidade das contas, conforme nos termos dos §§ 2º e 6º do art. 202 do Regimento Interno do TCU. (Acórdão 2064/2011-TCU-Primeira Câmara, rel. Ubiratan Aguiar; 6.182/2011-TCU-1ª Câmara, rel. Weber de Oliveira; 4.072/2010-TCU-1ª Câmara, rel. Valmir Campelo; 1.189/2009-TCU-1ª Câmara, rel. Marcos Bemquerer; e 731/2008-TCU-Plenário, rel. Aroldo Cedraz) .
Dessa forma, Fundação Rio Madeira, Edson Izídio Guimarães e Wânia Bezerra da Silva Soares devem ser considerados revéis, nos termos do art. 12, §3º, da Lei 8.443/1992.
Entretanto, conforme mencionado no parágrafo 20 desta instrução, houve prejuízo ao contraditório e ampla defesa de Edson Izídio Guimarães e Wânia Bezerra da Silva Soares, devendo o processo ser arquivado em relação a estes dois responsáveis.
Portanto, as contas da Fundação Rio Madeira devem ser julgadas irregulares, condenando-a ao débito apurado no presente caso e aplicando-lhe a multa prevista no art. 57 da Lei 8.443/1992.
Item 'c' da citação
O terceiro item da citação continha os seguintes débitos e responsáveis: 
	Valor Original (R$) 
	Data

	10.000,00
	18/3/10

	8.000,00
	23/3/10

	5.000,00
	25/3/10

	3.000,00
	30/3/10

	600,00
	5/10/10

	Responsáveis solidários: Fundação Rio Madeira (00.619.461/0001-47) , na pessoa do Sr. Floriano Vieira dos Santos - Advogado - OAB/RO 544, e dos Srs. Oscar Martins Silveira (XXX.009.320-XX) e Jorge Amado Reis dos Santos (XXX.776.012-XX) .
As comunicações relacionadas ao presente débito foram realizadas conforme quadro abaixo:
	Natureza
	Comunicação 
	Data de expedição
	Peça
	Destinatário
	Origem do endereço
	Data da ciência ou motivo da devolução
	Peça da ciência
	Peça da Resposta

	Citação
	Edital 0527/2021-Secomp-4
	01/06/2021
	84
	Fundação Rio Madeira
	Outros
	02/06/2021
	85
	Não houve

	Citação
	Ofício 6676/2021-Secomp-4
	11/03/2021
	79
	Jorge Amado Reis dos Santos
	Receita Federal
	29/03/2021
	81
	Não houve

	Citação
	Ofício 35569/2020-Secomp-4
	24/07/2020
	36
	Oscar Martins Silveira
	Receita Federal
	03/08/2020
	56
	Não houve

Nota-se que nenhum dos responsáveis enviou resposta à citação. Também não houve manifestação dos responsáveis também na fase interna da tomada de contas especial.
Tendo em vista os argumentos já apresentados nos parágrafos 57 a 65, considera-se que Fundação Rio Madeira, Oscar Martins Silveira e Jorge Amado Reis dos Santos e que não apresentaram defesa na fase interna da tomada de contas especial, devem ser considerados revéis, nos termos do art. 12, §3º, da Lei 8.443/1992, devendo suas contas serem julgadas irregulares, condenando-os ao débito apurado no presente caso e aplicando-lhes a multa prevista no art. 57/58 da Lei 8.443/1992.
CONCLUSÃO
Diante do exposto na seção anterior, conclui-se que:
houve prejuízo à defesa do Sr. Gerson Flores Nascimento, de modo que devem ser arquivados os autos em relação a ele, com fulcro nos arts. 6º, inciso II, da IN/TCU 71/2012 e 212 do Regimento Interno/TCU;
houve transcurso de mais de dez anos desde o fato gerador e a notificação dos responsáveis Edson Izídio Guimarães (XXX.686.312-XX) e Wânia Bezerra da Silva Soares (XXX.082.331-XX) , com prejuízo ao contraditório e ampla defesa dos mesmos, motivo pelo qual, em que pese tenham sido reveis, o processo deve ser arquivado em relação a eles, com base nos arts. 6º, inciso II, da IN/TCU 71/2012, modificada pela IN/TCU 76/2016, e 212 do Regimento Interno/TCU;
as razões de justificativas do Sr. Haroldo Cristovam Teixeira Leite devem ser acolhidas e suas contas devem ser julgadas regulares com ressalva;
Maria das Graças Silva Nascimento Silva, Fundação Rio Madeira, Oscar Martins Silveira e Jorge Amado Reis dos Santos devem ser considerados revéis, nos termos do art. 12, §3º, da Lei 8.443/1992, devendo suas contas dos 3 últimos serem julgadas irregulares, condenando-os solidariamente ao débito apurado no presente caso e aplicando-lhes a multa prevista no art. 57/58 da Lei 8.443/1992;
Flávio Batista Simão e João Bernardino de Oliveira Neto devem ser excluídos do rol de responsáveis do presente processo;
as alegações de defesa apresentadas por Ednéia Trajano de Oliveira Viana afastaram os débitos listados no item 'a' da citação, sendo que a documentação apresentada foi capaz de comprovar o nexo entre os pagamentos executados e as despesas efetuadas no âmbito do convênio, devendo suas contas e de Maria das Graças Silva Nascimento Silva serem julgadas regulares com ressalva, sem aplicação de multa.
Verifica-se também que não houve a prescrição da pretensão punitiva, conforme análise já realizada.
Tendo em vista que não constam dos autos elementos que permitam reconhecer a boa-fé dos responsáveis Fundação Rio Madeira, Oscar Martins Silveira e Jorge Amado Reis dos Santos, sugere-se que as suas contas sejam julgadas irregulares, nos termos do art. 202, § 6º, do Regimento Interno do TCU, com a imputação, solidária e conforme o caso, do débito atualizado monetariamente, acrescido de juros de mora, nos termos do art. 202, § 1º do Regimento Interno do TCU, descontado o valor eventualmente recolhido, com a aplicação da multa prevista no art. 57 da Lei 8.443/1992.
PROPOSTA DE ENCAMINHAMENTO
Diante do exposto, submetem-se os autos à consideração superior, propondo:
excluir da relação processual os responsáveis Flávio Batista Simão e João Bernardino de Oliveira Neto;
arquivar os presentes autos, com fulcro nos arts. 6º, inciso II, da Instrução Normativa 71/2012 e 212 do Regimento Interno/TCU, em relação a Edson Izídio Guimarães (XXX.686.312-XX) , Wânia Bezerra da Silva Soares (XXX.082.331-XX) e Gerson Flores Nascimento (XXX.311.772-XX) , por ausência de pressupostos para o desenvolvimento válido e regular;
acolher as razões de justificativas e julgar regulares com ressalva as contas de Haroldo Cristovam Teixeira Leite (XXX.586.697-XX) , com fundamento nos arts. 16, inciso II, e 23, inciso II, da Lei 8.443/1992, c/c o art. 208, do RI/TCU, dando quitação ao responsável;
considerar revéis Maria das Graças Silva Nascimento Silva (XXX.230.942-XX) , Fundação Rio Madeira (00.619.461/0001-47) , Oscar Martins Silveira (XXX.009.320-XX) e Jorge Amado Reis dos Santos (XXX.776.012-XX) , para todos os efeitos, dando-se prosseguimento ao processo, com fulcro no art. 12, § 3º, da Lei 8.443/1992;
julgar regulares com ressalva as contas de Maria das Graças Silva Nascimento Silva (XXX.230.942-XX) , com fundamento nos arts. 16, inciso II, e 23, inciso II, da Lei 8.443/1992, c/c o art. 208, do RI/TCU, dando-lhe quitação;
julgar irregulares, nos termos dos arts. 1º, inciso I, 16, inciso III, alínea "c", § 2º, da Lei 8.443/92 c/c os arts. 19 e 23, inciso III, da mesma Lei, e com arts. 1º, inciso I, 209, inciso I, 210 e 214, inciso III, do Regimento Interno/TCU, as contas de Fundação Rio Madeira, Oscar Martins Silveira e Jorge Amado Reis dos Santos, condenando-os, solidariamente, conforme o caso, ao pagamento das importância a seguir especificadas, atualizadas monetariamente e acrescidas dos juros de mora, calculados a partir da data discriminada até a data do efetiva quitação do débito, fixando-lhes o prazo de quinze dias, para que comprovem, perante o Tribunal, o recolhimento das referidas quantias aos cofres da Financiadora de Estudos e Projetos - Finep, nos termos do art. 23, inciso III, alínea "a", da citada lei;
Irregularidade: não devolução do saldo da conta específica do Convênio 01.05.0637.00 (Siafi 528228) , no caso de não utilização da totalidade dos recursos federais transferidos na execução do objeto pactuado.
	Valor Original (R$) 
	Data

	51.720,00
	7/5/08

	850,00
	9/5/08

	54.485,00
	14/5/08

      Valor atualizado do débito (sem juros) em 6/7/2020: R$ 203.996,30.
Responsável: Fundação Rio Madeira (00.619.461/0001-47) .
Conduta: não devolução do saldo da conta específica do Convênio 01.05.0637.00 (Siafi 528228) ;
Dispositivos violados: art. 37, caput, c/c o art. 70, parágrafo único, da Constituição da República Federativa do Brasil; art. 93 do Decreto-lei 200/1967; art. 66 do Decreto 93.872/1986.
Evidências: Relatório de Auditoria 26/2019 (peça 7, p. 115-118) e Parecer de Auditoria 67/2018 (peça 7, p. 106-109) ;
Irregularidade: não devolução do saldo da conta específica do Convênio 01.05.0637.00 (Siafi 528228) , no caso de não utilização da totalidade dos recursos federais transferidos na execução do objeto pactuado.
	Valor Original (R$) 
	Data

	10.000,00
	18/3/10

	8.000,00
	23/3/10

	5.000,00
	25/3/10

	3.000,00
	30/3/10

	600,00
	5/10/10

      Valor atualizado do débito (sem juros) em 6/7/2020: R$ 46.105,40.
Responsáveis solidários: Fundação Rio Madeira (00.619.461/0001-47) e Srs. Oscar Martins Silveira (XXX.009.320-XX) e Jorge Amado Reis dos Santos (XXX.776.012-XX) .
Conduta: não devolução do saldo da conta específica do Convênio 01.05.0637.00 (Siafi 528228) ;
Dispositivos violados: art. 37, caput, c/c o art. 70, parágrafo único, da Constituição da República Federativa do Brasil; art. 93 do Decreto-lei 200/1967; art. 66 do Decreto 93.872/1986.
Evidências: Relatório de Auditoria 26/2019 (peça 7, p. 115-118) e Parecer de Auditoria 67/2018 (peça 7, p. 106-109) ;
aplicar, individualmente, a Fundação Rio Madeira, Oscar Martins Silveira e Jorge Amado Reis a multa prevista no art. 57 da Lei 8.443/92 c/c o art. 267 do RI/TCU, fixando-lhes o prazo de quinze dias, a contar da notificação, para que comprovem, perante o Tribunal (art. 214, III, a, do Regimento Interno do TCU) , o recolhimento da dívida aos cofres do Tesouro Nacional, atualizada monetariamente desde a data do acórdão proferido por este Tribunal até a do efetivo recolhimento, se pagas após o vencimento, na forma da legislação em vigor;
autorizar, desde logo, a cobrança judicial das dívidas, caso não atendidas as notificações, na forma do disposto no art. 28, inciso II, da Lei 8.443/92;
autorizar também, desde logo, se requerido, com fundamento no art. 28, inciso I, da Lei 8.443, de 1992 c/c o art. 217, §§ 1º e 2º do Regimento Interno, o parcelamento da (s) dívida (s) em até 36 parcelas, incidindo sobre cada parcela, corrigida monetariamente, os correspondentes acréscimos legais fixando-lhes o prazo de quinze dias, a contar do recebimento da notificação, para comprovar perante o Tribunal o recolhimento da primeira parcela, e de trinta dias, a contar da parcela anterior, para comprovar os recolhimentos das demais parcelas, devendo incidir sobre cada valor mensal, atualizado monetariamente, os juros de mora devidos, no caso do débito, na forma prevista na legislação em vigor, alertando os responsáveis de que a falta de comprovação do recolhimento de qualquer parcela importará o vencimento antecipado do saldo devedor, nos termos do § 2º do art. 217 do Regimento Interno deste Tribunal;
enviar cópia do Acórdão prolatado, bem como do Relatório e do Voto que o fundamentarem à Procuradoria da República no Estado de Rondônia, nos termos do § 3º do art. 16 da Lei 8.443/1992 c/c o § 7º do art. 209 do Regimento Interno do TCU, para adoção das medidas cabíveis; 
enviar cópia do Acórdão proferido aos responsáveis, para ciência, informando que a presente deliberação, acompanhada do Relatório e do Voto que a fundamenta, está disponível para a consulta no endereço www.tcu.gov.br/acordaos, além de esclarecer que, caso requerido, o TCU poderá fornecer sem custos as correspondentes cópias, de forma impressa.
3.	O Ministério Público de Contas, representado nos presentes autos pelo Subprocurador-Geral Dr. Lucas Rocha Furtado, manifestou-se de acordo com a proposta alvitrada pela unidade técnica (peça 109) :
Manifesto-me de acordo com a proposta da unidade técnica à peça 106.
Observo, por oportuno, que a extinção da Fundação Rio Madeira em 10/5/2013 não invalida sua citação ocorrida posteriormente, em 10/5/2021, haja vista tratar-se de dissolução promovida, conforme sentença à peça 5, p. 155-167, com base no art. 51 do Código Civil:
"Art. 51. Nos casos de dissolução da pessoa jurídica ou cassada a autorização para seu funcionamento, ela subsistirá para os fins de liquidação, até que esta se conclua."
Conclui-se, portanto, que, ainda pendente a conclusão do procedimento de liquidação judicial, ao menos de acordo com as informações prestadas nos autos, nada impede o prosseguimento desta tomada de contas especial em relação à Fundação Rio Madeira.
	É o relatório.

Amadeu Guilherme Matzenbacher Machado (OAB/RO 4-B), Ivanir Maria Sumeck (OAB/RO 1.687) e Claudio Jose Uchoa Lima (OAB/RO 8.892).

Subprocurador-Geral Lucas Rocha Furtado.

TOMADA DE CONTAS ESPECIAL. RECURSOS REPASSADOS PELA FINANCIADORA DE ESTUDOS E PROJETOS (FINEP) À FUNDAÇÃO RIO MADEIRA. OMISSÃO NO DEVER DE PRESTAR CONTAS. CONTAS REGULARES COM RESSALVA DOS GESTORES QUE COMPROVARAM A UTILIZAÇÃO DOS RECURSO. CONTAS IRREGULARES DE PARTE DOS GESTORES. DÉBITO E MULTA. NOTIFICAÇÕES.

TOMADA DE CONTAS ESPECIAL (TCE)

Unidade de Auditoria Especializada em Tomada de Contas Especial (AudTCE).

A presente tomada de contas especial (TCE) foi instaurada pela Financiadora de Estudos e Projetos - Finep em desfavor da Fundação Rio Madeira - Riomar e dos Srs. Haroldo Cristovam Teixeira Leite, diretor presidente (16/5/2012 a 12/12/2013) , Gerson Flores do Nascimento, diretor administrativo-financeiro (16/5/2012 a 12/12/2013) , Flávio Batista Simão, diretor presidente (26/6/2004 a 25/6/2006) , e Vasco Pinto da Silva Filho, diretor administrativo-financeiro (25/6/2004 a 25/6/2006) , em face da omissão no dever de prestar contas e não comprovação do aporte total da contrapartida estabelecida por meio do Convênio 01.05.0637.00 (Siafi 528228) , celebrado entre a Finep e a Riomar, cujo objeto consistia na execução de infraestrutura para pesquisa e pós graduação.
O convênio teve vigência de 11/11/2005 a 11/5/2012, com previsão do valor de R$ 669.900,00 a cargo da concedente e R$ 70.000,00 da convenente Riomar. O repasse efetivo concretizou-se no valor de R$ 334.950,00, via ordem bancária 2005OB04418, de 23/11/2005 (peça 7) .
O plano de trabalho previa infraestrutura para pesquisa e pós-graduação, com metas físicas para aquisição de mobiliário destinado ao equipamento das salas de aula, auditório e aos laboratórios vinculados à pós-graduação; de computadores e de equipamentos de multimídia para a pós-graduação e laboratórios vinculados; de equipamentos de som e iluminação para o auditório;  de aparelhos de ar condicionado para laboratórios, salas de aula e biotério; de equipamentos biomédicos destinados ao centro de pesquisas em saúde do índio; de equipamentos para o laboratório de biotecnologia; e de equipamentos de informática para os laboratórios vinculados à pós-graduação (peça 3, p. 129) .
A prestação de contas parcial apresentada em 24/7/2007, com complementações posteriores em 22/11/2007, 8/3/2010 e 30/4/2010, foi considerada insatisfatória e ensejou questionamentos à convenente (peça 5, p. 123-124) . Contudo, não houve apresentação da prestação de contas final.
A Fundação Rio Madeira - Riomar foi extinta em 10/5/2013, conforme sentença judicial da 2ª Vara da Fazenda Pública do Poder Judiciário do Estado de Rondônia, acostada à peça 5, p. 155167.
Diante da omissão, foram apurados débitos referentes à não aplicação da contrapartida pactuada (R$ 25.896,99) e ao saldo apurado em 1/4/2007 (R$ 99.560,03) . Com relação à atribuição de responsabilidade, a Comissão de Tomada de Contas Especial entendeu pela imputação solidária à Fundação Rio Madeira e aos que exerceram as funções de diretor presidente e de diretor administrativo-financeiro, no período de vigência do convênio e que estavam presentes na data de ocorrência dos fatos geradores que deram causa ao dano apurado (peça 7, p. 5) .
A Controladoria-Geral da União (peça 7, p. 117) ressalvou a responsabilização do Sr. Vasco Pinto da Silva Filho, uma vez que não assumia a função de diretor administrativo-financeiro da Fundação Rio Madeira à época, conforme relação de dirigentes emitida pelo Ministério da Educação, mas concluindo pela irregularidade das contas dos demais responsáveis (peça 3, p. 90-93) 
Na mesma linha, o certificado de auditoria e o parecer do dirigente do órgão de controle interno indicaram irregularidade das contas (peça 7, p. 119-120) , com encaminhamento do processo a este Tribunal (peça 7, p. 122) .
No âmbito do TCU, a Fundação Rio Madeira, na pessoa do Sr. Floriano Vieira dos Santos, as Sras. Maria das Graças Silva Nascimento Silva e Ednéia Trajano de Oliveira Viana, e os Srs. Edson Izídio Guimarães e Wânia Bezerra da Silva Soares, além dos Srs. Oscar Martins Silveira e Jorge Amado Reis dos Santos, foram citados solidariamente pela não devolução do saldo da conta específica do Convênio 01.05.0637.00, individualizados de acordo com o período de cada gestão; enquanto a Fundação e os Srs. Gerson Flores Nascimento e Haroldo Cristovam Teixeira Leite foram citados solidariamente pela não comprovação da aplicação dos recursos da contrapartida acordada.
Ainda foi realizada a audiência dos Srs. Flávio Batista Simão e João Bernardino de Oliveira Neto pela omissão no dever de prestar contas. Posteriormente, em virtude de detecção de erro nas responsabilizações, desconsiderou-se as comunicações já realizadas e procedeu-se à audiência dos Srs. Gerson Flores Nascimento e Haroldo Cristovam Teixeira Leite, Diretor Administrativo-Financeiro e Presidente, respectivamente, à época em que o prazo para envio da prestação de contas final se encerrou, quanto à omissão no dever de prestar contas dos recursos federais recebidos à conta do Convênio 01.05.0637.00, diante do não cumprimento do prazo originalmente estipulado para prestação de contas, que se encerrou em 10/7/2012. 
No tocante à prescrição das pretensões punitiva e ressarcitória, com base na Resolução-TCU 344/2022, a unidade instrutora verificou que, pelos eventos processuais constantes dos presentes autos e indicados no relatório precedente, em nenhum momento transcorreu o prazo de cinco anos suficiente para se operar a prescrição principal, tampouco o prazo de três anos para a prescrição intercorrente.
Na análise dos pressupostos de procedibilidade da TCE, a unidade técnica observou que os responsáveis Edson Izídio Guimarães e Wânia Bezerra da Silva Soares não haviam sido notificados na fase interna deste processo de tomada de contas especial e suas gestões na Fundação findaram em 30/11/2008. Assim, considerando que suas citações foram ordenadas em 10/7/2020 (peça 21) , houve prejuízo ao contraditório e ampla defesa diante do transcurso de mais de dez anos desde o fato gerador e a notificação. Por esse motivo, concluiu-se que o processo deveria ser arquivado em relação a esses responsáveis, com base no art. 6º, inciso II, c/c art. 19, da IN/TCU 71/2012, modificada pela IN/TCU 76/2016.
Em relação ao Sr. Gerson Flores Nascimento, responsável que deveria ter sido ouvido em audiência, tomou-se conhecimento da ocorrência de seu óbito em 1/4/2017, conforme certidão à peça 100. Desse modo, foi proposto arquivamento dos autos em relação às suas contas.
No tocante ao outro responsável pela omissão da prestação de contas, Sr. Haroldo Cristovam Teixeira Leite, presidente à época em que venceu o prazo para apresentação, a unidade instrutora entendeu por acatar suas razões de justificativa. Concordou que o gestor não dispunha das informações necessárias à complementação da prestação de contas sob o aspecto financeiro, tendo em vista a situação de abandono em que se encontrava a fundação quando de sua posse efetiva, e propôs julgamento pela regularidade com ressalva de suas contas. 
Sobre as citações realizadas, a então SecexTCE avaliou que a documentação apresentada por Ednéia Trajano de Oliveira Viana foi capaz de comprovar o nexo entre os pagamentos executados e as despesas efetuadas no âmbito do convênio, de modo que suas contas e de Maria das Graças Silva Nascimento Silva deveriam ser julgadas regulares com ressalva.
Os responsáveis Fundação Rio Madeira, Oscar Martins Silveira e Jorge Amado Reis dos Santos permaneceram silentes, o que levou à proposta de serem considerados revéis com suas contas julgadas irregulares, serem condenados solidariamente ao débito apurado e receberem a multa prevista nos arts. 57/58 da Lei 8.443/1992;
O Ministério Público de Contas (MPTCU) , em sua manifestação regimental, aquiesceu à proposta de encaminhamento alvitrada unidade técnica (peça 84) , ressaltando que a extinção da Fundação Rio Madeira em 10/5/2013 não invalida sua citação ocorrida posteriormente, em 10/5/2021, haja vista tratar-se de dissolução promovida, conforme sentença à peça 5, p. 155-167, com base no art. 51 do Código Civil.
II
Feito esse resumo, passo a decidir.
Acolho as manifestações convergentes da unidade técnica e do Parquet de Contas, adotando como razões de decidir as análises ali empreendidas, com exceção do julgamento das contas do Sr. Haroldo Cristovam Teixeira Leite.
Preliminarmente, registro que o instituto da prescrição das pretensões punitiva e ressarcitória passou a ser regulado no âmbito desta Corte de Contas pela Resolução-TCU 344/2022 e, por constituir questão de ordem pública, a alcançar todos os processos em tramitação neste Tribunal, exceto aqueles já remetidos aos órgãos ou às entidades competentes para fins de cobrança judicial, nos termos do seu art. 10.
De acordo com a referida norma, elaborada em consonância com os ditames da Lei 9.873/1999 e com a jurisprudência dominante do Supremo Tribunal Federal - STF acerca do tema, em especial com o que restou decidido na ADI 5.509, foi estabelecido o prazo de cinco anos para a operação da prescrição em processos de controle externo, a teor do que dispõe o seu art. 2º. 
No caso de processo de contas, hipótese ora tratada, a norma em evidência fixa como termo inicial da contagem de prazo de ambas as prescrições a data da apresentação da prestação de contas ao órgão competente ou, na inobservância de tal dever, a data em que as contas deveriam ter sido prestadas, consoante dispõe, respectivamente, o art. 4º, incisos II e I da citada Resolução.
In casu, o prazo para a prestação de contas exauriu-se em 11/7/2012, data a partir da qual se inicia a fluência do prazo prescricional. Aplicada a hipótese de interrupção estatuída no art. 5º, inciso II, da Resolução-TCU 344/2022, podem ser considerados atos inequívocos de apuração dos fatos pelo órgão administrativo aqueles apontados na instrução da então SecexTCE (peças 106, p. 6) , a saber:
0. Primeira carta de solicitação de regularização da Prestação de Contas Final, de 27/12/2012 (peça 5, p. 123) ;
0. Carta de solicitação de regularização da Prestação de Contas Final, de 31/1/2013 (peça 5, p. 127) ; 
0. Carta de solicitação de regularização da Prestação de Contas Final, de 4/12/2015 (peça 5, p. 135) ; 
0. Justificativas oferecidas pelo Sr. Flávio Batista Simão, em 14/1/2016 (peça 5, p. 140) ; 
0. Diversas notificações para o envio de Prestação de Contas Final ou devolução dos recursos, de 10/3/2016 (peça 5, p. 177-185) ; 
0. Justificativas do Sr. Haroldo Cristovam Teixeira, de 24/3/2016 (peça 6, p. 49) ; 
0. Diversas notificações realizadas em 2017, de 13/1/2017 (peça 6, p. 58-75) ; 
0. Data de autuação da tomada de contas especial no TCU: 13/5/2019; 
0. Pronunciamento da Unidade Técnica para as citações, de 10/7/2020 (peça 21) 
0. Pronunciamento da Unidade Técnica para novo saneamento dos autos, de 8/7/2022 (peça 104) ;
Do exposto, de se concluir que não se operou a prescrição das pretensões punitiva nem ressarcitória, porquanto não foi observado o transcurso do prazo de cinco anos desde a data em que a prestação de contas deveria ter sido apresentada, interregno temporal este que foi interrompido pelos eventos de apuração mencionados no item anterior. De igual modo, também não há que se falar na ocorrência da prescrição intercorrente, aquela observada no curso do processo, conforme disposto no art. 8º da norma em altar.
No caso do Sr. Haroldo Cristovam Teixeira Leite, presidente à época em que venceu o prazo para apresentação, o responsável esclareceu em suas razões de justificativa que a audiência foi expedida quando já transcorrido o prazo de nove anos e dez meses da data estabelecida para que as contas fossem prestadas. Além disso, contextualizou o momento em assumiu a gestão da fundação, com episódios anteriores de busca e apreensão em razão de comprovados atos de corrupção executados em gestões anteriores, sendo que até a posse da Diretoria ocorreu somente após intervenção judicial (peça 96) . 
Diante do concludente prejuízo ao contraditório e ampla defesa pelo transcurso de tempo decorrido, suas contas devem ser arquivadas, com fundamento no art. 212 do Regimento Interno do TCU, sem julgamento do mérito. Dessa forma, discordo da proposta da unidade técnica que entendeu pelo julgamento da regularidade com ressalva das contas.
 Quanto às alegações de defesa da Sra. Ednéia Trajano de Oliveira Viana, as notas fiscais e o contrato apresentados podem ser considerados para comprovação das despesas no valor de R$ 24.493,00, restando débito de R$ 388,43. Este último, em atenção aos princípios da economia processual e da bagatela, não deve ser considerado impeditivo para o acolhimento de sua defesa e consequente afastamento do débito. O valor de R$ 15.173,60 já havia sido acatado anteriormente, conforme peças 68 e 87.
Apesar de a Fundação Riomar e Maria das Graças Silva Nascimento Silva terem permanecido silentes, diante da solidariedade dessa parcela do débito, também terão sua responsabilização afastada quanto a este item da citação.
Já em relação ao restante dos débitos apurados, os responsáveis não apresentaram alegações defesa. Tampouco as informações já constantes dos autos podem afastar as irregularidades apontadas. Dessa forma, devem lhe ser aplicados os efeitos da revelia previstos no art. 12, § 3º, da Lei 8.443/1992, com julgamento pela irregularidade de suas contas, condenação em débito e aplicação da multa prevista no art. 57 da Lei 8.443/1992. 
	Diante do exposto, voto para que seja adotada a minuta de acórdão que trago à apreciação deste Colegiado.
TCU, Sala das Sessões, em 28 de março de 2023.
Ministro VITAL DO RÊGO 
Relator